臺灣臺北地方法院民事判決　　　　　　　94年度訴字第6091號
原　　　告　　甲○○
訴訟代理人　　方鳴濤律師
被　　　告　　西園大樓管理委員會
兼法定代理人　乙○○
被　　　告　　丙○○
　　　　　　　丁○○
上列四被告共同
訴訟代理人　　劉永良律師
上列當事人間返還停車位事件，本院於民國95年10月31日言詞辯
論終結，判決如下：
    主  文
被告西園大樓管理委員會應將坐落臺北市○○區○○段四小段一
一三三地號及一一三三之一地號兩筆土地上，建號為第一七八一
號，門牌號碼為臺北市○○街六０巷九０號地下一層；艋舺大道
四三二號地下一層之建物地下室停車場如複丈成果圖所示斜線部
分及編號為Ａ、Ｂ、Ｆ部分，騰空返還於原告。
被告乙○○應將前項建物地下室停車場如複丈成果圖所示編號為
Ｅ部分，騰空返還於原告。
被告丙○○應將第一項建物地下室停車場如複丈成果圖所示編號
為Ｃ、Ｇ部分，騰空返還於原告。
被告丁○○應將第一項建物地下室停車場如複丈成果圖所示編號
為Ｄ部分，騰空返還於原告。
訴訟費用由被告西園大樓管理委員會負擔二十分之十六，由被告
乙○○、丁○○各負擔二十分之一，餘由被告丙○○負擔。
本判決於原告分別以新台幣貳拾玖萬元、萬元、伍萬元、萬
元為被告西園大樓管理委員會、乙○○、丙○○、丁○○供擔保
後，得假執行；但被告西園大樓管理委員會、乙○○、丙○○、
丁○○如分別以新台幣捌拾陸萬元、玖萬元、壹拾伍萬元、玖萬
元為原告預供擔保，得免為假執行。
    事實及理由
壹、按訴狀送達後，原告不得將原訴變更或追加他訴，但被告同
    意或請求之基礎事實同一或不甚礙被告之防禦及訴訟之終結
    者，不在此限，又被告於訴之變更追加無異議，而為本案之
    言詞辯論者，視為同意變更或追加。本件原告原起訴時係請
    求被告西園大樓管理委員會（下稱西園管委會）、丙○○、
    丁○○將坐落台北市○○區○○段4小段1133及1133之1地號
    2筆土地上，建號為第1781號，門牌號碼為台北市○○街60
    巷90號地下1層；艋舺大道432號地下1層之房屋，騰空返還
    於原告，嗣於訴訟中以乙○○為複丈成果圖編號E部分停車
    位之直接占有人為由，追加其為被告。原告並依被告占有使
    用現況及複丈成果圖變更訴之聲明為：(一)被告西園大樓管
    理委員會應將坐落台北市○○區○○段4小段1133及1133之
    1地號兩筆土地上，建號為第1781號，門牌號碼為台北市○○街60巷90號地下1層；艋舺大道432號地下1層之建物地下
    室停車場（下稱系爭地下1樓）如複丈成果圖所示斜線部分
    及編號為A、B、F部分，騰空返還於原告；(二)被告乙○○
    應將系爭地下1樓如複丈成果圖所示編號E部分，騰空返還於
    原告；(三)被告丙○○應將系爭地下1樓如複丈成果圖所示
    編號C及G部分，騰空返還於原告；(四)被告丁○○應將系爭
    地下1樓如複丈成果圖所示編號D部分，騰空返還於原告。被
    告對於上開訴之變更、追加並無異議，而為本案之言詞辯論
    ，應視為同意，且原告所為訴之變更、追加亦不甚礙被告之
    防禦及訴訟之終結，核與上開規定相符，自應予准許。
貳、原告方面：
  一、原告為系爭地下1樓之所有權人。原告就系爭建物曾委由
      訴外人黃沺禮與自稱被告西園管委會之管理委員丙○○、
      紀螢輝、丁○○、李秀雄、劉善規等人口頭訂立使用借貸
      契約。該使用借貸契約內容為原告將上開地下1層暫時無
      償借予被告西園管委會等使用，雙方約定：「借用人即管
      理委員會於管理使用期間，除應自行依限按期繳納房屋稅
      、地價稅外，非經貸與人（即原告）同意，不得將其借用
      物出租或出讓予非屬該大樓之區分所有權人或住戶使用」
      為其使用借貸契約條件，如有違反者，貸與人（即原告）
      有權隨時收回。惟因民國75年間西園大樓管理委員會並未
      辦理登記，而由丙○○等人出面與原告協調，系爭契約之
      使用借貸人若非被告管理委員會，亦係丙○○、丁○○、
      紀螢輝、李秀雄、劉善規等人，渠等違反系爭借貸契約，
      業經原告終止契約，爰依所有物返還請求權，請求返還系
      爭不動產。
  二、被告西園管委會將系爭地下1樓出租予非屬區分所有權人
      之第三人或任令第三人占有使用，已違反上開借貸契約之
      約定，並造成原告自90年度起遭主管機關台北市國稅局核
      課租賃所得稅。其未盡善良管理人之注意業務，容任第三
      人林蜂無權占有系爭地下1樓近一半之面積，亦對外出租
      作為停車場之用，現則由被告西園管委會侵奪。被告西園
      管委會未依約繳納地價稅，房屋稅亦屢屢欠繳，顯與原告
      所約定管理使用之目的有所違背。原告同意將系爭地下1
      樓借予被告西園管委會管理使用，係以該委員會應負擔各
      項稅賦，並不得允許非屬於西園大樓現有區分所有權人或
      住戶以外之第三人使用為條件。被告西園管委會長年違約
      ，原告為此已終止使用借貸契約，系爭借貸契約既經合法
      終止，被告西園管委會即屬無權占有系爭地下1樓，應依
      系爭契約之約定暨民法第767條上開法條規定返還系爭地
      下1 樓予原告。
  三、被告乙○○未取得原告同意，亦未與原告或被告管理委員
      會訂有任何契約，無權占有原告所有系爭地下1樓如複丈
      成果圖所示編號E部分車位；被告丙○○未取得原告同意
      ，亦未與原告或被告管理委員會訂有任何契約，無權占有
      原告所有系爭地下1樓如複丈成果圖所示編號C及G部分車
      位；被告丙○○未取得原告同意，亦未與原告或被告管理
      委員會訂有任何契約，無權占有原告所有系爭地下1樓如
      複丈成果圖所示編號D部分車位；被告西園管委會於終止
      使用借貸契約後，仍占有系爭地下1樓如複丈成果圖所示
      斜線部分，並如複丈成果圖所示編號為A、B、F部分，將
      出租第三人，爰依所有物返還請求權，請求返還上開車位
      予原告。
  四、若依被告所述，原告同意永久讓與使用權，則較之原讓與
      所有權之方案，原告反須負擔房屋稅、地價稅，顯不符常
      情。且原告確曾多次將稅單交由被告丁○○轉交被告西園
      管委會繳納。被告西園管委會亦曾發函予訴外人林蜂表示
      「地下室房屋等各項稅捐（均已由本大樓管理委員會繳納
      ）」，並於開會通知單上記載：「本大樓管委會多年空轉
      、未能有效運作，以致……地下室積欠土地稅款……」，
      足證系爭契約確實約定由被告西園管委會負擔地價稅及房
      屋稅。
  五、使用系爭地下1樓之人必須為西園大樓之住戶，如此方可
      使大樓出入人士結構單純，避免系爭地下1樓遭破壞，亦
      可使停車位使用關係單純，有助於原告借貸物之收回，因
      此原告自不可能同意被告將系爭地下1樓出租或出借予非
      屬西園大樓住戶之第三人等語。並聲明：(一)如主文第1
      項至第4項所示；(二)如獲勝訴判決，原告願供擔保，請
      准予宣告假執行。
、被告則以：因原告所合建之西園大樓出現夾層屋致西園大樓
    全體住戶之權益受損，原告原同意將系爭地下1樓轉讓給全
    體住戶，因全體住戶無法負擔鉅額之稅金，經協商後，原告
    於75年間同意將其所有系爭地下1樓提供予西園大樓全體住
    戶永久無償使用，直至改建為止。兩造並未約定系爭地下1
    樓之地價稅及房屋稅應由全體住戶負擔以為無償使用系爭地
    下1樓之條件，而是住戶認為於情於理應由全體住戶代繳房
    屋稅，且直至94年度之房屋稅亦有繳納。倘真如原告所言，
    全體住戶需繳納地價稅，則何以多年來未見原告催繳。又原
    告既同意將系爭地下1樓提供予大樓全體住戶無償使用，被
    告丙○○及訴外人林蜂均為西園大樓住戶，並非第三人，當
    然有權使用，至於其使用面積是否超過其應有部分，亦非無
    權佔有，而與原告無涉。再者，原告為賠償全體大樓住戶損
    失，方同意被告無償使用系爭地下1樓，並得出租或出借予
    第三人，俾被告能收取租金以為彌補，且當時地下室供停車
    使用並不普遍，故原告才願自負地價稅及房屋稅。又民法第
    767條所有物返還請求權之相對人僅限直接占有人，不包括
    間接占有人等語，資為抗辯。並聲明：(一)原告之訴駁回；
    (二)如為不利於被告之判決，被告願供擔保，請准免為假執
    行。
肆、兩造不爭執之事項：
  一、原告甲○○為台北市○○街60巷90號地下一層；艋舺大道
      432號地下一層之所有權人。
  二、被告西園管委會將系爭地下一樓公開對外招攬，出租予不
      特定人停放汽機車使用，主管機關台北市國稅局自90年度
      起並核課原告租賃所得稅。
  三、第三人林仲及其女林蜂占有系爭地下一樓，如原告民事
      準備三狀所附之現況圖所示綠色區塊部份。
  四、被告乙○○占有系爭地下一樓，如複丈成果圖所示編號E
      部分車位。
  五、被告丙○○占有系爭地下一樓，如複丈成果圖所示編號
      C及G部分車位。
  六、被告丁○○占有系爭地下一樓，如複丈成果圖所示編號D
      部分車位。
  七、如複丈成果圖所示編號F部分車位，目前由被告西園管委
      會管理中，出租第三人停放機車。
  八、被告西園管委會使用如複丈成果圖所示斜線部分，並將如
      複丈成果圖所示編號為A、B部分，出租第三人。
  九、被告西園管委會已代繳系爭地下1樓之房屋稅。
伍、本件爭點：
  一、所有權人是否可以基於所有物返還請求權請求間接占有人
      返還占有物？
  二、系爭使用借貸契約之當事人為何？是否係被告等人？
  三、如果借用人係被告等人，系爭使用借貸契約是否以被告等
      人繳交房屋稅、地價稅作為條件？
  四、如果借用人係被告等人，原告有無同意西園大樓管委會得
      將系爭地下一樓出租或出借予第三人？
  五、原告與被告等人現今有無使用借貸關係存在？
陸、得心證之理由：
  一、查本件系爭地下1樓為原告所有，如複丈成果圖所示斜線
      部分為被告西園管委會所占有管理，另複丈成果圖編號為
      A、B、F部分，則由被告西園管委會出租他人，而複丈成
      果圖所示編號E部分，則由被告乙○○占有；另複丈成果
      圖所示編號C及G部分，則由被告丙○○所占有；再如複丈
      成果圖所示編號D部分，則由被告丁○○所占有，為兩造
      所不爭執，並有原告提出之建物所有權狀影本一紙、建物
      登記謄本一紙在卷可稽，復經本院履勘現場製有勘驗測量
      筆錄附卷並囑託臺北市建成地政事務所派員測量製成複丈
      成果圖在卷可按。
  二、按以無權占有為原因，請求返還所有物之訴，被告對原告
      就其物有所有權存在之事實無爭執，而僅以非無權占有為
      抗辯者，原告於被告無權占有之事實，無舉證責任。被告
      應就其取得占有，係有正當權源之事實證明之。如不能證
      明，則應認原告之請求為有理由（最高法院72年台上字第
      1552號民事判決參照）。又民法第767條規定所有人對於
      無權占有其所有物者得請求返還之，所稱占有不惟指直接
      占有，即間接占有亦包括在內（最高法院82年台上字第
      1178號、87年台上字第946號民事判決參照）。
  三、查原告主張其同意將系爭建物借予被告西園管委會管理使
      用，係以該委員會應負擔各項稅賦，並不得允許非屬於西
      園大樓現有區分所有權人或住戶以外之第三人使用為條件
      。被告西園管委會長年違約，原告為此已終止使用借貸契
      約等情，業據提出西園管委會出租汽機車位照片影本四幀
      、財政部臺北市國稅局大安分局函影本一件、律師函影本
      二件、被告丁○○簽收稅單之字據影本七件、法務部行政
      執行署台北行政執行處通知影本二件、掛號郵件收件回執
      影本四件為證，被告雖抗辯原告原同意將系爭地下1樓轉
      讓給全體住戶，因全體住戶無法負擔鉅額之稅金，經協商
      後，原告於75年間同意將其所有地下1樓提供予西園大樓
      全體住戶永久無償使用，並得出租或出借予第三人，直至
      改建為止云云，顯與常情有違，蓋原告若同意永久讓與使
      用權，並任令使用人出租或出借予第三人之條件，其實質
      之經濟意義完全等同於所有權讓與，並反而應負擔房屋稅
      及地價稅等稅捐，自不符合常情，其所辯自不足採。另參
      酌被告西園管委會自認有代繳房屋稅之事實，應堪認原告
      之上開主張為可採。
  四、原告既合法終止使用借貸契約，則被告等人占有系爭地下
      1樓即屬無權占有。被告等人既無法舉證證明現今與原告
      間尚有使用借貸關係存在，並非無權占有，則原告依所有
      物返還請求權，請求判決如主文第1項至第4項所示，於法
      洵無不合，應予准許。
柒、原告陳明願供擔保，聲請宣告假執行，及被告陳明願供擔保
    以免假執行，經核並無不合，爰酌定相當之擔保金額分別准
    許之。
捌、又本件事證已臻明確，兩造其餘攻擊防禦方法及未經援用之
    證據，經本院斟酌後，認為均不足以影響本判決之結果，爰
    不一一論述，併此敘明。
玖、結論：原告之訴為有理由，依民事訴訟法第78條、第390條
    第2項、第392條第2項，判決如主文。
中　　華　　民　　國　　96　　年　　1 　　月　　2 　　日
                  民事第四庭    法　官　陳文正
以上正本係照原本作成
如對本判決上訴，須於判決送達後20日內向本院提出上訴狀
中　　華　　民　　國　　96　　年　　1 　　月　　2 　　日
                    　　　　　　書記官　黃菀茹
